【裁判字號】    97,訴,1180
【裁判日期】    980106
【裁判案由】    殺人未遂
【裁判全文】
臺灣屏東地方法院刑事判決              97年度訴字第1180號
公  訴  人  臺灣屏東地方法院檢察署檢察官
被      告  甲○○
                    現羈押於臺灣屏東看守所
指定辯護人  乙○○
上列被告因殺人未遂案件，經檢察官提起公訴（97年度偵緝字第269號）
本院判決如下：
    主  文
甲○○殺人，未遂，處有期徒刑伍年肆月。
    事  實
一、甲○○因至老闆丁○○家工作而認識丙○○，2 人為朋友關
    係，另甲○○、戊○○與己○○受雇於丁○○，彼此間為同
    事關係。丙○○於民國97年1 月19日曾攜帶1 支類似警棍之
    鋁製物與甲○○一同去唱歌，甲○○未經丙○○同意即將該
    警棍取走。次日，於97年1 月20日16時許，丙○○在位於屏
    東縣屏東市○○街4 號甲○○之老闆丁○○住處向甲○○索
    討警棍，甲○○表示未拿取，雙方乃起口角爭執並發生肢體
    糾紛，惟並未受傷，最終丙○○雖取回警棍，詎料甲○○竟
    因此懷恨在心。嗣丁○○邀同甲○○、員工戊○○及己○○
    、綽號「順仔」等人與丁○○之妻、子至屏東縣屏東市○○
    路593 巷附近之好彩頭火鍋店吃火鍋，丁○○與戊○○、己○○等人先行前往，甲○○隨後到達，丙○○因前聽聞其等
    欲至好彩頭火鍋店聚餐於同日19時許自行前往該店。已先到
    場而正與丁○○等人用餐中之甲○○見丙○○到達後，雖預
    見頭部、前腹部及背部乃人體重要臟器、血管密集之處，如
    持鋒利之刀器砍殺該部位，將深及臟器、刺破血管，造成大
    量失血而有致命之危險，竟萌生殺人之不確定故意，認死亡
    結果之發生，亦不違背其本意，隨即走出店外在屏東縣屏東
    市○○路593 巷口，自不詳處所取出類似開山刀尖頭之刀子
    ，於丙○○尚未將放機車停妥之際，持上開刀子猛力直朝丙○○頭部砍殺1 刀，經丙○○以左手抵擋，甲○○猶認未足
    又接續持前開刀子朝丙○○前腹部砍殺致丙○○不敵趴臥於
    地，其見丙○○無法地抗又朝其後腰部砍殺1 刀、丙○○勉
    強爬起以手欲加以防衛，甲○○又朝其手部、軀幹等處砍殺
    多刀，終致丙○○因而受有左眉上1.5 公分刀傷、前腹壁深
    層11×4 公分刀傷、左後腰6 ×3 公分深層刀傷、左前臂6
    公分刀傷併尺骨開放性骨折及伸展肌腱多條斷裂、軀幹及四
    肢多處挫傷及淺層切割傷等傷害。嗣經丁○○、戊○○、己○○等人發現甲○○行兇後，戊○○、己○○2 人因現場混
    亂不敢向前僅至火鍋店門口觀看，丁○○則立刻上前阻止，
    致使甲○○前揭殺人犯行未能遂行始罷手攜刀離去（刀子不
    知去向），丙○○則經丁○○等3 人送醫後，始倖免於發生
    死亡結果。
二、案經丙○○訴由屏東縣政府警察局屏東分局報告屏東地方法
    院檢察署檢察官偵查起訴。
    理  由
壹、程序部分：
一、本件告訴人即被害人丙○○及證人即目睹案發經過之丁○○
    、戊○○、己○○3 人於警詢中所述，屬被告以外之人於審
    判外之言詞陳述，被告之指定辯護人既否認上述4 人警詢陳
    述之證據能力，且該等陳述並無刑事訴訟法第159 條之3 各
    款所列之情形，亦未具有較為可信之特別情況且為證明犯罪
    事實存否所必要者，揆諸前揭說明，應無證據能力。
二、又查本件寶建醫療社團法人寶建醫院（下稱寶建醫院）於97
    年11月10日所出具之（97）寶建醫字第422 號函，係受命法
    官依據刑事訴訟法第198 條規定，就鑑定事項有特別知識經
    驗者，所選定之鑑定，其依同法第206 條第1 項規定出具之
    書面鑑定報告，乃刑事訴訟法第159 條第1 項所謂「法律有
    規定者」之情形（詳該條之立法理由），為傳聞法則之例外
    ，自得作為證據。
三、按被告以外之人（包括證人、鑑定人、告訴人、被害人及共
    同被告等）於審判外之陳述雖不符刑事訴訟法第159 之1 至
    之4 等4 條之規定，而經當事人於審判程序同意作為證據，
    法院審酌該言詞陳述或書面陳述作成時之情況，認為適當者
    ，亦得為證據；當事人、代理人或辯護人於法院調查證據時
    ，知有刑事訴訟法第159 條第1 項不得為證據之情形，而未
    於言詞辯論終結前聲明異議者，視為有前項之同意，同法第
    159 條之5 定有明文。立法意旨在於傳聞證據未經當事人之
    反對詰問予以核實，原則上先予排除；惟若當事人已放棄反
    對詰問權，於審判程序中表明同意該等傳聞證據可作為證據
    ；或於言詞辯論終結前未聲明異議，基於尊重當事人對傳聞
    證據之處分權及證據資料愈豐富，愈有助於真實發見之理念
    ，且強化言詞辯論主義，使訴訟程序得以順暢進行，上開傳
    聞證據亦均具有證據能力。本件被告及其指定辯護人、檢察
    官均已於本院表示就告訴人丙○○、證人及當場目睹經過之
    丁○○、戊○○及黃志銘等4 人於偵訊言詞陳述內容及扣被
    害人丙○○傷勢照片13張、現場照片6 張及寶建醫院出具丙○○之驗傷診斷書、寶建醫院於97年5 月20日所出具之（97
    ）寶建醫字第200 號函及檢附之丙○○病歷、行政院衛生署
    屏東醫院於97年5 月22日所出具屏醫病歷字第0970002484號
    函所檢附之甲○○病歷等並無意見，且同意作為證據，經本
    院審酌上開被害人、證人陳述及上開書證作成時之客觀狀況
    ，並無任何不當施壓或干擾，亦未有事證顯示其有遭受不當
    取供之情形，因認以之作為證據亦屬適當，依上開刑事訴訟
    法第159 條之5 第1 項之規定，自得作為證據使用。
貳、實體部分：
一、訊據被告甲○○固不否認曾因告訴人即被害人丙○○欲向其
    取回警棍而與之發生爭執、扭打，及有於上開時、地持刀傷
    害告訴人丙○○而致其受有如事實欄二所示之傷害，惟辯稱
    ：伊並非故意要拿刀殺告訴人丙○○，是丙○○看到伊先拿
    某種東西要打伊，伊才隨手拿一個像安全帽的東西丟告訴人
    丙○○但沒丟到，後來才發現伊手上拿的是刀子，伊無殺人
    之犯意云云；被告之指定辯護人則為其辯護稱：被告與告訴
    人丙○○2人 前無重大利害關係或仇怨糾葛、且僅有與被告
    利害相衝突之告訴人丙○○1 人指訴被告第一刀係向其頭部
    砍殺，在場並無其他人目睹此事，其指訴恐有入罪於被告之
    嫌，及告訴人丙○○陳述其未傷害被告，與被告腳部確實受
    有傷害之情不符，另若被告真有殺人之犯意，於告訴人丙○○倒地時即可刺殺要害而其並未如此為之，認被告並無殺人
    之故意云云。惟查：
（一）被告甲○○確曾於案發前1 日因告訴人丙○○欲向其取回
      警棍而與被害人丙○○發生口角爭執，扭打，業經被告於
      警詢（參警卷第2 至4 頁）、偵訊（偵緝卷第14至15頁）
      及本院審理時所不爭執，核與證人即告訴人丙○○、證人
      丁○○、戊○○、己○○等人於本院之證述相符，是此部
      分之事實，應屬非虛。
（二）上開犯罪事實，業據告訴人丙○○於偵訊、本院審理時均
      指訴：伊之前與被告在證人丁○○家發生口角，所以伊一
      到火鍋店，車子還沒停好，被告右手就持類似尖頭、長約
      30-40公分的開山刀，由上往下砍，第一刀是砍頭部，伊
      用左手去擋刀子，然後又朝腹部砍殺後伊正面趴在地上，
      被告又繼續往伊的背部砍殺，直到證人丁○○出面阻擋，
      被告才停止等語（參偵卷第10至11頁、本院卷第92至94頁
      ），核與證人丁○○於偵訊及本院審理時具結證述：當天
      在火鍋店，伊聽到店裡可人喊外面有人殺人，伊轉頭往外
      看，看到被告在殺告訴人丙○○，伊立刻出去阻擋，但被
      告還是在殺，伊一人將被告及告訴人丙○○隔開，當時天
      色很暗，但是伊看到被告拿類似刀的東西等語大致相符（
      偵緝卷第41至45頁、本院卷第95至97頁）；另告訴人丙○○確實因被告之砍殺受有左眉上1.5 公分刀傷、前腹壁深
      層11×4 公分刀傷、左後腰6 ×3 公分深層刀傷、左前臂
      6 公分刀傷併尺骨開放性骨折及伸展肌腱多條斷裂、軀幹
      及四肢多處挫傷及淺層切割傷等傷害且論斷為利刃切割及
      砍傷；又被害人丙○○之傷勢，經送請寶建醫院鑑定之結
      果其左手功能有永久機能障礙損害，機能喪失情形為永久
      性運動障礙，手部抓握裡減損及手指活動範圍減少，左手
      功能因肌腱多條斷裂，其傷勢為永久性機能傷害，此亦有
      寶建醫院驗傷診斷書、寶建醫院97年5 月20日（97）寶建
      醫字第200 號函及寶建醫院97年11月10日（97）寶建醫字
      第422 號函在卷可憑，另有告訴人丙○○之到院傷勢照片
      13 張 、案發現場照片6 張附卷可資佐證（參警卷第22頁
      、偵卷第18頁、本院卷第45頁、警卷第23至27頁）。是被
      告確有持刀砍殺告訴人丙○○未果，致其受上開有重傷害
      （嚴重減損1 肢以上之機能，為重傷害，刑法第10條第4
      項第4 款參照）之犯行無訛。
（三）按殺人未遂與傷害之區別，應以實施加害時，有無殺意為
      斷，不能因與被害人無深仇大恨，即認無殺人之故意；被
      害人所受之傷害程度，雖不能據為認定有無殺意之唯一標
      準，但加害人之下手情形如何，於審究犯意方面，仍不失
      為重要參考資料；至其殺意之有無，雖不以凶器之種類及
      傷痕知多少，為絕對之認定標準，但加害人下手之部位、
      用力之程度，仍非不可藉為判斷有無殺意之心證依據。（
      最高法院74年台上字第6585號、53年度台上字第1088號、
      87年度台上字第3123號、84年度台上字第1088號判決參照
      ）本件被告甲○○持以行兇之長約30至40公分類似開山刀
      之尖頭鋒利刀子，若持以砍殺人體之頭部、腹部及背部，
      極易傷及其內重要之腦髓、臟器及脊髓造成大量出血、或
      神經斷裂，客觀上足以發生死亡之結果，為一般人所能預
      見，被告為一正常有智識之成年男子，此其於行為時自當
      有所預見。復觀被害人丙○○到院之傷勢照片，左上眉處
      確有遭刀劃傷之痕跡，而左手腕及左食指傷勢面積大且深
      及見骨，前腹部傷勢傷口長達11公分已斜占全腹部之五分
      之四長且傷口深達4公分，又其左側背部之亦有長達6公分
      之深層刀傷，另於四肢軀幹分佈多處刀傷；且現場照片所
      顯示之血滴狀況為為大片噴灑狀，可見被告下手之力道極
      猛；另被告除起始即無故以上開刀子朝被害人丙○○頭部
      揮砍外，於被害人丙○○遭其砍斷左手尺骨、及左手腕切
      割傷並伸指肌腱斷裂，猶未能克制其行止，竟仍趨前接續
      持前開刀子朝丙○○前腹部砍殺致丙○○不敵趴臥於地，
      又見被害人丙○○無法地抗又朝其後腰部砍殺1刀、被害
      人丙○○勉強爬起以手欲加以防衛，其又朝其手部、軀幹
      等處砍殺多刀，其無視被害人丙○○此時已顯居於弱勢之
      地位，無力阻擋反抗之景況，仍持銳利之刀器揮砍被害人
      丙○○，顯然已置告訴人丙○○之死活於不顧。況倘被告
      僅係出於防禦之意而揮刀示威，或僅止於傷害而無取人性
      命之意思，衡情儘可僅以刀子作勢揮動比劃，或徒手反抗
      或執傷害性較低之器械攻擊，即為已足，然被告卻反持可
      重創人身而危害性命之利刃，朝被害人丙○○頭部、腹部
      及背部等重要部位猛力砍殺，縱其與告訴人丙○○間並無
      深仇大恨，且本件衝突緣起於細故，但告訴人丙○○若因
      之而死亡結果亦難謂非為其本意，被告顯有殺人之不確定
      故意，至為灼然，要不能以被害人丙○○嗣因接受開放性
      內固定、肌腱及切割傷修補手術，並以石膏固定而倖免於
      死之情，及反向遽行推論被告尚乏不確定之殺人犯意甚明
      。是被告上開辯稱僅意在保護自己始隨手揮擊，並無殺人
      犯意云云，顯為避重就輕之詞，不足採信。是以綜合觀察
      被告犯罪當時之各項主、客觀情狀，應可認定被告確有殺
      人行兇之犯罪故意，被告及其指定辯護人前揭所辯並無殺
      人犯意等語，尚屬無憑，要難採信。
（四）至被告辯稱係先受到丙○○攻擊一節，經查：被告前於警
      詢稱告訴人丙○○自機車腳踏墊拿出警棍毆打被告，其始
      拿刀砍殺告訴人丙○○，並將其手中刀子搶走刺其大腿2
      刀（參警卷第2 至4 頁）；復於歷次偵訊時先稱告訴人丙○○拿出一個東西毆打，其只好隨便拿類似刀的東西打告
      訴人丙○○，但不知道是什麼東西（參偵緝卷第14至15頁
      ）；嗣又稱其是拿了類似棍子的東西砍殺被害人丙○○，
      被害人丙○○打其左後肩膀處（參偵緝卷第30至36頁）；
      另於本院審理又改口稱係拿安全帽丟像被告，才發現手中
      拿刀子云云，顯見被告就如何抵抗告訴人丙○○之攻擊、
      告訴人丙○○究竟攻擊其何部位前後說詞不一且顯有矛盾
      ，是其陳述遭告訴人丙○○毆打始加以反抗之情已屬有疑
      而不可信。且告訴人丙○○於偵訊、本院審理時業已具結
      證稱：案發當日伊手裡沒有拿什麼東西，伊機車踏板上黑
      黑的東西是伊在證人丁○○家中向被告取回之鋁製粗的黑
      色警棍，伊沒有拿警棍抵擋，也沒有將被告的刀子奪下，
      因為伊手筋遭被告砍斷了等語，互核與證人丁○○、戊○○、己○○於偵訊、本院審理時證述：當時告訴人丙○○
      丙○○手上沒有拿東西，告訴人丙○○到達火鍋店時機車
      踏板上有放1 支警棍，送被害人丙○○要去醫院時還有看
      到，但最後就不見了，可能是送醫途中掉了等語相符。足
      認告訴人丙○○到達時，警棍係放置於機車腳踏墊上，其
      手中並無持有任何物品，且上開證人均為被告之友人又素
      無嫌隙，其等上開陳述當無單方偏頗告訴人丙○○之理，
      故其等之陳述應可採信。被告辯稱告訴人丙○○到達火鍋
      店手持不明物體對其攻擊，其出於防衛始隨手從旁取出上
      開刀子抵擋而傷害被害人丙○○一情，顯係事後卸責之詞
      ，無足憑採。另被告雖大腿處受有傷害，固有行政院衛生
      署屏東醫院於97年5 月22日出具之屏醫字第0970002484號
      函在卷可稽，惟查：當日證人丁○○將告訴人丙○○送醫
      返家後，見被告在其家中且左大腿處有傷口，即曾詢問被
      告傷口何來被告回答「是被刀子刺到」，但並未說明是何
      人所刺，倘若該傷口確實為告訴人丙○○所造成，被告定
      當回答：係遭丙○○所刺傷，方為合理，另告訴人丙○○
      手中並無凶器已論述如上，而當時僅被告手中持有刀子於
      混亂之際，被告不慎劃傷自己之機率甚高，是被告所受之
      傷害是否為被害人丙○○所造成即非無疑，因而尚難憑此
      遽為有利被告之認定。
    綜上所陳，被告及其指定辯護人前揭所辯各節均有未洽，無
    足憑採。本案事證已臻明確，被告犯行洵堪認定。
二、被告甲○○持刀砍殺告訴人丙○○之頭部、手部、前腹部及
    背部，惟因告訴人丙○○經證人丁○○等人緊急送醫始能免
    於發生死亡結果，核其所為，係犯刑法第271 條第2 項、第
    1 項之殺人未遂罪。而被告已著手實行本件殺人犯行，惟因
    證人證人丁○○之阻擋未發生告訴人丙○○死亡之結果，為
    障礙未遂犯，應依刑法第25條第2 項之規定，按殺人既遂犯
    之刑減輕之。爰審酌被告僅因一時心生不滿，竟率爾持刀殺
    害與其相識未深之告訴人丙○○，被告犯罪動機與手段均無
    足取，殊值非難；且被告迄今均未能就本案所衍生之民事損
    害賠償事宜與告訴人丙○○尋求和解機會，未見其善盡真摯
    努力以彌補犯罪所生危害，且於本院偵審期間亦未完全坦承
    犯行，被告犯罪後之態度非無可議；再參以被告犯罪目的、
    告訴人丙○○所受傷勢之嚴重程度、被告之智識程度等一切
    情狀，量處如主文所示之刑，以示懲儆。
據上論斷，應依刑事訴訟法第299 條第1 項前段，刑法第271 條
第1 項、第2 項、第25條第2 項，判決如主文。
本案經檢察官劉文賓到庭執行職務
中    華    民    國    98    年    1     月     6    日
                  刑事第三庭  審判長法  官  吳永宋
                                    法  官  李珮妤
                                    法  官  陳怡先
以上正本證明與原本無異。
如不服本判決應於收受判決後10日內向本院提出上訴書狀，並應
敘述具體理由；其未敘述上訴理由者，應於上訴期間屆滿後20日
內向本院補提理由書（均須按他造當事人之人數附繕本）「切勿
逕送上級法院」。
中    華    民    國    98    年    1     月    6     日
                                     書記官  郭松菊
附錄犯罪所犯法條
刑法第271 條（普通殺人罪）殺人者，處死刑、無期徒刑或10年
以上有期徒刑。前項之未遂犯罰之。預備犯第1 項之罪者，處2
年以下有期徒刑。


司法院資訊處製作；財團法人民間司法改革基金會備份。
